臺北高等行政法院判決
　　　　　　　　　　　　　　　　　　 95年度訴字第02136號
　　　　　　　　　　　　　　　.
原　　　告　美而美食品實業有限公司
代　表　人　甲○○（董事）
被　　　告　經濟部智慧財產局
代　表　人　蔡練生（局長）
訴訟代理人　乙○○
上列當事人間因商標註冊事件，原告不服經濟部中華民國95年04
月28日經訴字第09506166340號訴願決定，提起行政訴訟。本院
判決如下：
　　主  文
原告之訴駁回。
訴訟費用由原告負擔。
　　事  實
一、事實概要：原告於民國（以下同）92年08月21日以「美而美
    公司紅底黃斜線條標章」顏色商標，指定使用於當時商標法
    施行細則第49條所定商品及服務分類表第42類之「冷熱飲料
    店、飲食店、小吃店」等服務，向被告申請註冊。經被告審
    查，認本件顏色商標不具識別性，應不准註冊，乃以94年11
    月18日商標核駁第289073號審定書為核駁之處分。原告不服
    ，提起訴願，經訴願決定駁回，原告猶未甘服，遂向本院提
    起行政訴訟。
二、兩造聲明：
　(一)原告未於言詞辯論期日到場，依其起訴狀所載聲明如下：
  1.原處分及訴願決定均撤銷。
  2.系爭商標准予註冊審定之處分。
  3.訴訟費用由被告負擔。
　(二)被告聲明：
  1.駁回原告之訴。
  2.訴訟費用由原告負擔。
三、兩造之主張：
甲、原告主張：
  (一)按「商標得以文字、圖形、記號、顏色、聲音、立體形狀或
    其聯合式所組成。前項商標，應足以使商品或服務之相關消
    費者認識其為表彰商品或服務之標識，並得藉以與他人之商
    品或服務相區別。」「商標有下列情形之一者，不得註冊：
    1、不符合第5條規定者。」「...有不符合第5條第2項規定
    之情形，如經申請人使用且在交易上已成為申請人商品或服
    務之識別標識者，不適用之。」分別為商標法第5條、第23
    條第1項第1款及同條第4項之規定。另所謂「顏色商標」係
    指單純以單一顏色或顏色組合作為商標申請註冊，而該單一
    顏色或顏色組合本身已足資表彰商品或服務來源者而言，不
    包括以文字、圖形或記號與顏色之聯合式商標。又顏色組合
    比單一顏色可能具有較高程度的先天識別性...，但較一般
    圖形設計商標不必取得先天識別性。...有關顏色之識別性
    ，申請人於廣告或行銷時，特別強調顏色為商標，...較易
    證明商標之識別性。（參照經濟部93年公佈施行之「立體、
    顏色及聲音商標審查基準」）。
  (二)系爭商標具備商標法第5條第2項之要件：
  1.按「申請註冊顏色商標，應於申請書中聲明，並載明該顏色
    及相關說明；前項商標，得以虛線表現實際使用於指定商品
    或服務之方式、位置或內容態樣；前項虛線部分，不屬於顏
    色商標之一部分。」為商標法施行細則第9條所明定。
  2.如系爭商標申請書所示，系爭商標指定使用於餐飲，其申請
    之圖樣係以店面之招牌使用之態樣為主（虛線是店的正面及
    店內空間的輪廓圖）。而該商標並非單一顏色，其係由紅與
    黃兩種顏色所組成，因此比單一顏色更具識別性，復因紅與
    黃是強烈之對比色，且本件黃色是「斜線條」，如雨絲般的
    切割使紅顏色成「斑馬線」，「斑馬線條」本是引人注目之
    交通標誌，引為餐飲連鎖店面招牌之使用，具有極高之識別
    性，系爭商標本身具備商標法第5條第2項「足以使商品或服
    務之相關消費者認識其為表彰商品或服務之標識，並得藉以
    與他人之商品或服務相區別」之條件，因此無需再依商標法
    第23條第4項之規定舉「...經申請人使用且在交易上已成為
    申請人商標或服務之識別標識」之使用證明。
  (三)刻意強調「顏色」，符合前揭「立體、顏色及聲音商標審查
    基準」之規定，系爭商標難謂無識別性：
  1.原告於85年03月13日、03月14日及03月20日於報章雜誌利用
    「聲明啟示」的方式向社會大眾傳達「紅底黃斜線條」係原
    告首先使用於全台早餐連鎖店招牌之顏色（參閱前商標意見
    說明書(一)之附件32）。
  2.並於原告公司網站、104人力網站、1111人力銀行網站（參
    閱前商標意見說明書之附件十）長時間且刻意強調「紅底黃
    斜線條」之獨創及專有性。
  3.系爭商標自82年創先使用至今已13年，顏色商標履遭抄襲，
    原告為維護自身之權益，皆以存證信函求其改正，若系爭商
    標之顏色不具識別性，則全台不會有如此多的抄襲案，此有
    原告所寄發之存證信函可證。
  (四)系爭商標之使用證據被認定是文字商標之背景裝飾圖案，顯
    不合理：
  1.系爭商標之使用證據刻意在報紙及網站聲明「紅底黃斜線條
    」是原告企業之「識別色」，且擔憂「紅底黃斜線條」遭人
    濫用，導致喪失特別顯著之特性，頻頻對抄襲者寄存證信函
    要求其改正，這些特別強調「顏色」之使用證據及方法，要
    謂不足以讓系爭商標達到顯著之特性，實難令人信服。
  2.系爭商標還有另外與文字商標一起使用之證據，惟被告及訴
    願決定認其為文字商標之背景裝飾圖案，顯不合理。蓋系爭
    商標被認是「瑞麟美而美」、「瑞麟美又美」之背景裝飾圖
    案，惟卻是著名商標之背景裝飾圖案。該等文字與顏色之聯
    合式共同使用見於全國2,800家遍及台、澎、金、馬之連鎖
    店之招牌上，且報章、雜誌、全台加盟店所用之折價券、商
    品外包袋、提袋、包裝盒、商品大提袋、環保購物袋、車輛
    、宣傳單、信封、折價券、年曆、名片、服裝、產品海報、
    宣傳型錄、傳單、宣傳旗幟、教學講義、誠徵工作伙伴宣傳
    海報、第六屆台北國際連鎖加盟大展入場券...等亦廣泛可
    見。系爭商標不僅是「瑞麟美而美」、「瑞麟美又美」之背
    景裝飾圖案，更是一些重要文字，如「不斷用心 堅持更新」
    、免付費電話0000-000-000及網址等表彰服務來源之重要文
    字之背景裝飾圖案、也是牛奶盒造型收音機獨立不含任何文
    字之裝飾圖案（參訴願理由書之附件9）；系爭商標被認是
    上列商標文字、重要廣告用語、免付費電話、網址、牛奶盒
    造型收音機（贈品）之背景裝飾圖案，難免被誤認不具識別
    性，應可理解，惟長時間（自82年使用至今已13年）且廣泛
    的使用，就難謂「紅底斜線條」本身不具識別之效果，否則
    不會有如此多的抄襲案產生。
  (五)綜上所述，系爭商標申請註冊未違首揭法條之規定，謹請鈞
    院明鑑，判決如訴之聲明，以維法制，以昭公允。
乙、被告主張：
  (一)按「商標應足以使商品或服務之相關消費者認識其為表彰商
    品或服務之標識，並得藉以與他人之商品或服務相區別。」
    為商標法第5條第2項所明定，又「商標不符合第5條規定者
    ，不得註冊」，復為商標法第23條第1項第1款所明定。
  (二)本件原告申請註冊之商標圖樣為「紅底黃斜線條」顏色組合
    ，指定使用於「冷熱飲料店、飲食店、小吃店、餐廳、咖啡
    廳、啤酒屋、酒吧」等服務，不具識別性，雖檢送廣告、宣
    傳物（經濟日報、自由時報；店面招牌廣告型錄；雜誌廣告
    ；車身廣告；日曆、月曆廣告；促銷折價券廣告等）等及聲
    稱有2,800家連鎖加盟店之使用證據，僅證明原告長年、大
    量使用此「紅底黃斜線條」顏色組合事實。然除行政訴訟起
    訴狀第5頁稱前「訴願理由書之附件9」「牛奶盒造型收音機
    獨立不含任何文字之裝飾圖案」（原訴願時並未檢附附件9
    ，95年07月19日經被告電話通知「傳真」補件），其餘證據
    資料之使用態樣整體觀之，與習見之文字與圖形結合之聯合
    式商標相當。原告「紅底黃斜線條」顏色組合是否因經其使
    用而取得識別性（成為有識別性的），自應取決於一般消費
    者的認知，儘管業者長期、大量使用之標識，而消費者並不
    以之作為區別一事業商品或服務與其他事業商品或服務的標
    識，未發揮「商標」「區別來源」的基本功能，自然也就不
    能稱是已取得識別性的商標。
  (三)查原告申請之「紅底黃斜線條」顏色組合，傳達給消費者的
    觀念是「瑞麟美而美」商標的底色，即使是牛奶盒造型收音
    機獨立不含任何文字的「紅底黃斜線條」顏色組合，也不過
    是牛奶盒造型收音機之「裝飾圖案」。是以，依所檢送之使
    用資料難稱經原告使用於「冷熱飲料店、飲食店、小吃店、
    餐廳、咖啡廳、啤酒屋、酒吧」等服務已取得識別性，並得
    藉以與他人之服務相區別，自有首揭法條規定之適用。
  (四)綜上所述，被告原處分並無違法，敬請駁回原告之訴。
　　理  由
一、本件原告經合法通知，未於言詞辯論期日到場，核無行政訴
    訟法第218 條準用民事訴訟法第386 條所列各款情形，爰依
    被告之聲請，由其一造辯論而為判決。
二、按「商標得以文字、圖形、記號、顏色、聲音、立體形狀或
    其聯合式所組成。前項商標，應足以使商品或服務之相關消
    費者認識其為表彰商品或服務之標識，並得藉以與他人之商
    品或服務相區別。」「商標有下列情形之一者，不得註冊：
    一、不符合第5條規定者。」「...有不符合第5條第2項規定
    之情形，如經申請人使用且在交易上已成為申請人商品或服
    務之識別標識者，不適用之。」分別為商標法第5條、第23
    條第1項第1款及第23條第4項之規定。
三、本件係原告前於92年08月21日以「美而美公司紅底黃斜線條
    標章」顏色商標，指定使用於當時商標法施行細則第49條所
    定商品及服務分類表第42類之「冷熱飲料店、飲食店、小吃
    店」等服務，向被告申請註冊。經被告審查，認本件顏色商
    標不具識別性，應不准註冊，乃以94年11月18日商標核駁第
    289073號審定書為核駁之處分。原告則不服，為如事實欄所
    載之主張。是本件應審究者厥為系爭商標，有無違反商標法
    第23條第1 項第1 款之規定。
四、本院判斷如下：
  (一)商標有無識別性，應以相關消費者的認知為準；又基於商標
    之屬地性，所謂相關消費者，自應指我國之消費者而言；然
    能影響消費者認知之因素，首在商標之特別性及與商品之關
    係，商標與商品的關係越遠，越不容易使消費者聯想為商品
    本身之說明，若商標與商品的關係越近，則越容易使消費者
    聯想為商品本身之說明，即不易於使消費者認知其為區別商
    品或服務來源之識別。
  (二)查本件原告申請註冊之「美而美公司紅底黃斜線條標章」商
    標圖樣，為「紅底黃斜線條」顏色組合，其整體圖樣設計客
    觀上予人寓目印象為商店招牌、廣告看板、包裝容器或宣傳
    單之背景裝飾圖案；以之作為顏色商標指定使用於「冷熱飲
    料店、小吃店、餐廳」等服務，尚不足以使相關消費者認識
    其為表彰服務之標識，並得藉以與他人之服務相區別。另揆
    諸原告於申請註冊及訴願階段所檢附之證據資料觀之，其中
    臺灣新聞報、自由時報等，其報導內容中所揭示使用態樣為
    中文「瑞麟美又美＆美而美」或「美而美」置於本件「紅底
    黃斜線條」商標圖樣上；牛奶盒照片，核該牛奶盒盒底雖有
    本件「紅底黃斜線條」顏色組合之圖樣，惟其標示方法仍類
    似包裝盒之裝飾圖案，且於該盒身仍有外文「MEI ＆MEI 」
    及中文「瑞麟美又美瑞麟美而美」字樣，可供消費者識別；
    企業介紹書、招牌、報紙、廣告、雜誌、商品型錄、宣傳單
    、折價券、海報、商品、包裝袋及書籍之照片等，其使用態
    樣均為中文「瑞麟美而美」、「瑞麟美又美」、「瑞麟美又
    美（＆）美而美」或「瑞麟美又美（＆）瑞麟美而美」、「
    瑞麟美又美（＆）瑞麟美而美美寶堡」等字樣置於本件「紅
    底黃斜線條」商標圖樣上，而非本件商標圖樣，是以之作為
    商標指定使用於「冷熱飲料店、飲食店、小吃店」等服務，
    難謂有使相關消費者認識其為表彰商品之標識，並得藉以與
    他人相區別，尚難認具有識別性。是原告主張本件系爭商標
    具有識別性乙節，自不足採。
  (三)至原告主張本件商標使用於商品上之銷售證明，可證本件商
    標足以使相關之消費者，認識其係作為表彰原告所供給商品
    之標識乙節；查按商標法第23條第4 項規定：「‧‧‧有不
    符合第5 條第2 項規定之情形，如經申請人使用且在交易上
    已成為申請人商品或服務之識別標識者，不適用之。」為商
    標第二層意義之規定，商標之使用符合該第4 項之規定者，
    固不得再以有不符合第5 條第2 項規定（即第23條第1 項1
    款）為不得註冊之理由。惟查，原告上開主張縱若屬實，然
    依卷附原告所檢送之證據資料觀之，其於「紅底黃斜線條」
    商標圖樣上尚有中文「瑞麟美而美」、「瑞麟美又美」、「
    瑞麟美又美（＆）美而美」或「瑞麟美又美（＆）瑞麟美而
    美」、「瑞麟美又美（＆）瑞麟美而美美寶堡」等字樣，其
    使用態樣均與本件商標圖樣不完全相同；故依原告所提招牌
    資料，尚不足以證明本件原告所申請註冊之「紅底黃斜線條
    」商標圖樣，業經其長期使用，且在交易上已成為表彰其商
    品之識別標識；是原告上開主張，亦無可採。
五、綜上所述，被告依商標法第23條第1 項第1 款之規定，所為
    本件商標註冊應予核駁之處分，並無不合；訴願決定予以駁
    回，亦無違誤。原告訴請撤銷原處分及訴願決定，並請求被
    告應作成准予系爭商標註冊之處分，為無理由，應予駁回。
據上論結，原告之訴為無理由，依行政訴訟法第218 條、民事訴
訟法第385 第1 項前段、行政訴訟法條第98條第3 項前段，判決
如主文。
中　　華　　民　　國　　96　　年　　3　　月　　29　　日
                       第七庭審判長法  官　李得灶
                                   法  官  林育如
                                   法  官  黃秋鴻
上為正本係照原本作成。
如不服本判決，應於送達後20日內，向本院提出上訴狀並表明上
訴理由，如於本判決宣示後送達前提起上訴者，應於判決送達後
20日內補提上訴理由書（須按他造人數附繕本）。
中　　華　　民　　國　　96　　年　　3　 　月    29    日
 　　  　　　　　　　 　　  　     書記官  蘇婉婷
